【裁判字號】    99,附民上,65
【裁判日期】    991223
【裁判案由】    損害賠償
【裁判全文】
臺灣高等法院高雄分院刑事附帶民事訴訟判決
上  訴  人
即  被  告  林素存
被  上訴人
即  原  告  林佩穎
上列上訴人因被上訴人請求損害賠償案件，不服台灣屏東地方法
院99年度附民字第78號，中華民國99年9 月9 日第一審刑事附帶
民事訴訟判決，提起上訴，本院判決如下：
    主  文
原判決關於命上訴人應給付被上訴人超過新台幣壹萬伍仟元及假
執行部分均撤銷。
上開撤銷部分，被上訴人在第一審之訴駁回。
其他上訴駁回。
    事  實
甲、被上訴人即原告方面：
一、原告主張：被告於民國98年8 月26日下午3 時許，因其學生
    即訴外人施懿芸之房屋租賃等問題，與房東即原告存有誤會
    ，故與施懿芸一同前往原告位於屏東縣屏東市○○里○○街
    214 號7 樓之3 之住處理論，2 人進入該處所後，被告即因
    施懿芸之房屋租賃及金錢糾紛與原告發生爭執，被告遂遭原
    告要求離去，被告除受退去之要求仍留滯而拒絕離去外，並
    執意爭執前開問題，進而當場辱罵林佩穎「SHIT」3 次（此
    部分另經檢察官為不起訴處分），林佩穎遂報警處理。嗣於
    同（26）日下午5 時許，兩造至屏東縣政府警察局屏東分局
    海豐派出所製作筆錄時，林素存竟基於妨害名譽之犯意，在
    上開不特定多數人得共見共聞之海豐派出所內，公然以「不
    要臉」、「難怪你會被離婚」之穢語，辱罵林佩穎，足生損
    害於林佩穎之名譽。經原告提起告訴，被告業經臺灣屏東地
    方法院檢察署檢察官以99年度調偵字第36號提起公訴，原告
    遭被告辱罵後，人格受到嚴重羞辱，身心、精神痛苦異常，
    更出現失眠、短期憂鬱反應等症狀，身心受有莫名痛楚，爰
    依侵權行為及民法第184 條、第195 條第1 項之法律關係，
    提起本訴，請求被告賠償相當之精神慰撫金，並聲明：(一)被
    告應給付原告新臺幣（下同）35萬元。(二)訴訟費用由被告負
    擔。
乙、上訴人即被告方面：
一、被告則以：伊並未公然侮辱原告，被告所說不要臉的意思是
    針對原告之行為。本件原審認定被告涉有妨害名譽及留滯住
    宅等罪，惟就刑事部分業經提起上訴，且退千萬步言，果認
    涉有侵權行為，惟上訴人無固定收入，僅靠零星家教生活，
    每月收入不到2 萬元，經濟狀況不佳及工作不穩定，並無資
    力且現仍繳納貸款中，3 萬元對上訴人言負擔沈重，加上刑
    事之易科罰金金額均讓上訴人負擔不起，而本件係因對造誣
    稱學生偷錢之事端而起，並非因租賃糾紛，上訴人無端涉入
    實為無辜，原審判決慰撫金3 萬元顯屬過高，應予酌減。並
    聲明：(一)原判決關於不利益被告部分廢棄。(二)請求駁回原告
    之訴。(三)第一、二審訴訟費用由被上訴人負擔。
二、按附帶民事訴訟之判決，應以刑事訴訟判決所認定之事實為
    據，刑事訴訟法第500 條前段定有明文。原告主張被告於98
    年8 月26日下午3 時許，因其學生施懿芸之房屋租賃等問題
    ，與房東即原告存有誤會，故與施懿芸一同前往原告位於屏
    東縣屏東市○○里○○街214 號7 樓之3 之住處理論，2 人
    進入該處所後，被告即因施懿芸之房屋租賃及金錢糾紛與原
    告發生爭執，被告遂遭原告要求離去，被告除受退去之要求
    仍留滯而拒絕離去外，並執意爭執前開問題，進而當場辱
    林佩穎「SHIT」3 次（此部分另經檢察官為不起訴處分），
    林佩穎遂報警處理。嗣於同（26）日下午5 時許，兩造至屏
    東縣政府警察局屏東分局海豐派出所製作筆錄時，林素存竟
    基於妨害名譽之犯意，在上開不特定多數人得共見共聞之海
    豐派出所內，公然以「不要臉」、「難怪你會被離婚」之穢
    語，辱林佩穎，對原告名譽造成損害之事實，業經原審以
    99年度易字第353 號刑事判決，就被告所犯公然侮辱罪及留
    滯住宅罪，各處拘役20日，應執行拘役30日。被告不服原判
    決提起上訴，經本院以99年度上易字第1069號判處被告公然
    侮辱部分上訴駁回，而其留滯住宅罪則改判無罪確定在卷，
    有本院前開刑事案件卷宗及判決書可證。從而，原告就被告
    公然侮辱部分之主張，堪信為真實。
三、次按因故意或過失不法侵害他人之權利者，負損害賠償責任
    ，民法第184 條第1 項前段定有明文。又不法侵害他人之身
    體、健康、名譽、自由、信用、隱私、貞操，或不法侵害其
    他人格法益而情節重大者，被害人雖非財產上之損害，亦得
    請求賠償相當之金額。其名譽被侵害者，並得請求回復名譽
    之適當處分，民法第195 條第1 項亦定有明文。本院審酌原
    告係女性，年齡42歲，被告竟因訴外人施懿芸與原告間租賃
    之糾紛發生爭吵，而在派出所內，公然以「不要臉」、「難
    怪你會被離婚」之穢語，辱罵原告，致原告受有名譽受有損
    害，原告主張其身心受有不明痛楚，尚非無據，並有診斷證
    明書2 紙附卷可證，是其自得依上開侵權行為之法條規定，
    訴請被告賠償相當金額之慰撫金。
四、次按所謂相當之金額，應以實際加害情形與名譽影響是否重
    大，及被害者之身份地位與加害人經濟狀況等關係定之（最
    高法院47年台上字第1221號判例意旨參照）。且精神慰藉金
    之賠償須以人格權遭遇侵害，使精神上受有痛苦為必要，其
    核給之標準固與財產上損害之計算不同，然非不可斟酌雙方
    之身份資力與加害程度，及其他各種情形核定相當之數額（
    最高法院51年台上字第223 號判例意旨參照）。經查，原告
    係高職畢業，職業係便當店服務員、經濟狀況勉持，有警詢
    筆錄基本資料可按，被告係大學畢業、從事補教業、經濟狀
    況小康，亦有警詢筆錄基本資料在卷可按。本院參酌兩造之
    社會身份、地位、教育程度、財產經濟狀況、工作、兩造各
    自之資力及原告所受之精神上痛苦等一切情狀，認原告請求
    賠償精神慰撫金1 萬5 千元部分尚屬適當，應予准許。逾此
    範圍，於法無據，不應准許。
五、綜上所述，被上訴人請求上訴人賠償之金額在1 萬5,000 元
    範圍為正當，應予准許；超過上開部分之請求，即非正當，
    不應准許。從而，原審就上開不應准許部分，為上訴人敗訴
    之判決，自有未合。上訴意旨指摘原判決此部分不當，求予
    撤銷，為有理由，爰由本院將此部分撤銷改判，如主文第2
    項所示。至原審就上開應准許部分，為上訴人敗訴之判決，
    並無不當，上訴意旨請求廢棄，為無理由，應予駁回。
據上論結，本件上訴為一部有理由，一部無理由，應依刑事訴訟
法第490 條前段、第368 條、第369 條第1 項前段、第502條第1
項、第2項，判決如主文。
中    華    民    國    99    年    12    月    23    日
                  刑事第七庭    審判長法  官 莊飛宗
                                      法  官 蔡廣昇
                                      法  官 謝宏宗
以上正本證明與原本無異。
本判決不得上訴。
中    華    民    國    99    年    12    月    24    日
                                      書記官 蘇恒仁

司法院資訊處製作；財團法人民間司法改革基金會備份。
